【裁判字號】    90,訴,401
【裁判日期】    900718
【裁判案由】    塗銷抵押權登記
【裁判全文】
臺灣屏東地方法院民事判決    九十年度訴字第四○一號
    原      告  丙○○
    被      告  聯信商業銀行股份有限公司
    法定代理人  乙○○
    訴訟代理人  甲○○
右當事人間請求塗銷抵押權登記事件，本院判決如左：
    主      文
原告之訴駁回。
訴訟費用由原告負擔。
    事      實
甲、原告方面：
一、聲明：求為判決：被告應將坐落屏東縣萬丹鄉○○段一二七五地號土地及其上建
    物即建號一八四號門牌編號屏東縣萬丹鄉○○村○○街一二二號房屋之抵押金額
    新台幣（下同）七百二十萬元之抵押權登設定登記予以塗銷。
二、陳述：
    緣訴外人林素真以原所有坐落屏東縣萬丹鄉○○段一二七五地號土地及其上建物
    即建號一八四號門牌編號屏東縣萬丹鄉○○村○○街一二二號房屋為被告設定最
    高抵押限額七百二十萬元之抵押權，用以擔保訴外人陳鳳堅對被告所負三百萬元
    借款債務。嗣後原告乃向林素真購買系爭土地及房屋並辦妥所有權移轉登記，而
    上開借款債務及其利息迄今已全額清償完畢，被告自應將其在系爭土地及房屋之
    抵押權設定登記予以塗銷，為此起訴求為判決如聲明。
三、證據：提出土地登記謄本及建物登記謄本各一件，以及房屋稅籍證明書影本一件
    為證。
乙、被告方面：
一、聲明：求為判決駁回原告之訴。
二、陳述：
（一）訴外人林素真以原所有系爭土地及房屋於民國七十八年一月十六日為被告設定
      最高抵押限額七百二十萬元之抵押權，約定存續期間自該日起至一零八年一月
      十六日止，用以擔保訴外人陳鳳堅及林素貞對被告所負債務。雖渠等對被告所
      負債務其中三百萬元債務已為清償，然陳鳳堅復於八十五年八月八三十一日邀
      林素真為連帶保證人向被告借款一千八百萬元，約定循環借用期限自該日起至
      八十八年八月三十一日止，而被告業依約於該日撥款一千三百五十萬元，以及
      於八十八年五月六日撥款四百五十萬元，此等借款迄今尚未清償。
（二）被告未曾同意終止該最高限額抵押權設定契約，且依該設定契約書之約定條款
      第一條約定：該抵押物擔保範圍包括債務人即陳鳳堅及擔保物提供人即林素真
      對被告之現在及將來對被告所負借款、保證等債務，是陳鳳堅邀林素真為連帶
      保證人向被告借得一千八百萬元迄今尚未清償，此借款及連帶保證債務既在該
      最高限額抵押權之存續期間內所發生，自為該最高限額抵押權之擔保效力所及
      之。
三、證據：提出借據、電腦查詢單、抵押權設定契約書、他項權利移轉變更契約書、
    他項權利證明書等件影本各一件，以及土地登記謄本與建物登記謄本各一件為證
    。
    理      由
一、本件原告起訴主張訴外人林素真以原所有坐落屏東縣萬丹鄉○○段一二七五地號
    土地及其上建物即建號一八四號門牌編號屏東縣萬丹鄉○○村○○街一二二號房
    屋為被告設定最高抵押限額七百二十萬元之抵押權，用以擔保訴外人陳鳳堅對被
    告所負三百萬元借款債務。嗣後原告乃向林素真購買系爭土地及房屋並辦妥所有
    權移轉登記，而上開借款債務及其利息迄今已全額清償完畢，被告自應將其在系
    爭土地及房屋之抵押權設定登記予以塗銷，為此起訴求為判決如聲明等語。而被
    告則以訴外人林素真以原所有系爭土地及房屋於民國七十八年一月十六日為被告
    設定最高抵押限額七百二十萬元之抵押權，約定存續期間自該日起至一零八年一
    月十六日止，用以擔保訴外人陳鳳堅及林素貞對被告所負債務。雖渠等對被告所
    負債務其中三百萬元債務已為清償，然陳鳳堅復於八十五年八月八三十一日邀林
    素真為連帶保證人向被告借款一千八百萬元，約定循環借用期限自該日起至八十
    八年八月三十一日止，而被告業依約於該日撥款一千三百五十萬元，以及於八十
    八年五月六日撥款四百五十萬元，此等借款迄今尚未清償。被告未曾同意終止該
    最高限額抵押權設定契約，且依該設定契約約定條款第一條約定：系爭抵押權擔
    保範圍包括債務人即陳鳳堅及擔保物提供人即林素真對被告之現在及將來對被告
    所負借款、保證等債務，而陳鳳堅邀林素真為連帶保證人向被告借得一千八百萬
    元迄今尚未清償，此借款及連帶保證債務既在該最高現額抵押權之存續期間內所
    發生，自為該最高限額抵押權之擔保效力所及等語，資為抗辯。
二、經查訴外人林素真於七十八年一月十六日以原所有坐落屏東縣萬丹鄉○○段一二
    七五地號土地及其上建物即建號一八四號門牌編號屏東縣萬丹鄉○○村○○街一
    二二號房屋為被告設定最高抵押限額一百八十萬元之抵押權，約定存續期間自該
    日起至一百零八年一月十六日止，復於八十二年二月十七日將該抵押權之最高抵
    押限額提出為七百二十萬元。嗣後原告向林素真購買系爭土地及房屋，並於八十
    九年九月二十一日辦妥所有移轉登記等情，業經原告提出與所述相符土地登記謄
    本及建物登記謄本各一件，以及被告所提出抵押權設定契約書、他項權利移轉變
    更契約書、他項權利證明書等件影本為證，堪信為真實。被告辯稱陳鳳堅及林素
    貞對被告所負三百萬元債務雖已為清償，然陳鳳堅復於八十五年八月八三十一日
    邀林素真為連帶保證人向被告借款一千八百萬元，約定循環借用期限自該日起至
    八十八年八月三十一日止，而被告業依約於該日撥款一千三百五十萬元，以及於
    八十八年五月六日撥款四百五十萬元，此等借款迄今尚未清償乙節，業經被告提
    出與所述相符借據級電腦查詢單等件影本為證，並為原告所不爭執，堪信為真實
    。
三、按所謂最高限額之抵押契約，係指所有人提供抵押物，與債權人訂立在一定金額
    之限度內，擔保現在已發生及將來可能發生之債權之抵押權設定契約而言。此種
    抵押權所擔保之債權，除訂約時已發生之債權外，即將來發生之債權，在約定限
    額之範圍內，亦為抵押權效力所及。雖抵押權存續期間內已發生之債權，因清償
    或其他事由而減少或消滅，原訂立之抵押契約依照有效，嗣後在存續期間內陸續
    發生之債權，債權人仍得對抵押物行使權利，最高法院著有六十六年台上字第一
    ○九七號判例可資參照。末查依被告所提出該最高限額抵押權設定契約書之約定
    條款第一條約定：「立抵押權設定契約書人（擔保物提供人）所提供之本抵押物
    之擔保範圍包括債務人、擔保物提供人對抵押權人保證責任屏東縣屏東市第一信
    用合作社（以下簡稱貴社）為擔保對貴社現在（包括過去所負現在尚未清償）將
    來所負借款、票據、保證、損害賠償等以及其他一切債務，及在本抵押權設定契
    約所定債權本金最高限額以內之清償．．．。」足認林素真以原所有系爭土地及
    房屋與被告所訂立最高限額之抵押契約，約定在七百二十萬元之限度內，擔保債
    務人即陳鳳堅及抵押不動產提供人即林素真對被告所負現在及將來之借款、保證
    等債務，而陳鳳堅對被告所負一千八百萬元借款債務迄今尚未清償，且林素真就
    此應負連帶保證債務乙節已如前，此借款債務及連帶保證債務既發生於該最高限
    額抵押權之存續期間內，則在該最高限額抵押權之約定最高抵押限額範圍內，自
    為該最高限額抵押權之擔保效力所及，揆諸前揭判例意旨，被告仍得在該最高限
    額抵押權之約定最高抵押限額範圍內於對該抵押物即系爭土地及房屋行使抵押權
    ，是原告主張陳鳳堅及林素真對被告所負三百萬元債務之本金及利息迄今已全額
    清償完畢，被告自應將其在系爭土地及房屋之抵押權設定登記予以塗銷云云，尚
    難可取。
據上論結，本件原告之訴為無理由，依民事訴訟法第七十八條，判決如主文。
中      華      民      國    九十    年      七      月      十八      日
                                    臺灣屏東地方法院民事第二庭
~B法      官  賴秀雯
右為正本係照原本作成。
如不服本判決，應於送達後廿日內，向本院提出上訴狀。
~B法院書記官  滕一珍
中      華      民      國    九十    年      七      月      十八      日


司法院資訊處製作；財團法人民間司法改革基金會備份。
